【裁判字號】    97,簡上,4
【裁判日期】    980715
【裁判案由】    損害賠償
【裁判全文】
臺灣雲林地方法院民事判決               97年度簡上字第4號
上  訴  人  台鋼機械股份有限公司
法定代理人  甲○○
訴訟代理人  陳中堅律師
被上訴人    吉有營造有限公司
法定代理人  丁○○
訴訟代理人  龔正文律師
上列當事人間請求損害賠償事件，上訴人對於中華民國96年12月
11日臺灣雲林地方法院斗六簡易庭六簡字第327 號第一審判決提
起上訴，本院合議庭於民國98年7 月1 日言詞辯論終結，判決如
下：
    主  文
原判決廢棄。
被上訴人在第一審簡易之訴及假執行之聲請均駁回。
第一、二審訴訟費用由被上訴人負擔。
    事實及理由
一、被上訴人於原審起訴主張：
  (一)緣被上訴人因承攬「內政部營建署中區工程處，彰化第二工
    務所之二林鎮○○○○道系統照西路、文化街M 幹管工程」
    ，基於工程之需要，乃向上訴人購買「泥水加壓推進機電動
    式口徑250m/m」壹台（下稱系爭推進器）。雙方並於民國（
    下同）93年7 月15日簽定機械買賣契約書，嗣因上訴人所交
    付「元壓推進台」未安裝滑行軌道之Ｈ型鋼，導致被上訴人
    於93年11月15日從工作井Mb16-2將「元壓推進台」吊下去，
    並往工作井Mb16-3鑽洞時，系爭推進器無法經由「操作控制
    台」控制其往上、下行進方向，鑽洞結果竟高出原訂目標水
    平線2 公尺，致使上訴人因重新鑽洞所額外支出之費用新台
    幣（下同）470,253 元（下稱第一次損害）。又系爭泥水加
    壓推進機在施工位置由工作井Mb14往Mb15推進途中，於93年
    12月8 日竟然發生推進之機頭內攝影機零件因受潮損壞，致
    無法與操作控制台之螢幕連線，再經由操作控制台操控其前
    進方向。被上訴人為了將推進之機頭取出修理，必須另外從
    該機頭所在位置往下挖掘，挖成一個可取出機頭之工作井，
    才能將推進機頭取出，更換其內攝影機之零組件。此乃因上
    訴人所交付之機頭防水不良，致使在地下土層推進時，鑽到
    地下水滲透至機頭內部之電子儀板，導致電路短路燒毀，被
    上訴人為取出損壞之機頭，額外支出之費用703,099 元（下
    稱第二次損害）。此乃可歸責於上訴人，所致之不完全給付
    ，致被上訴人受有損害，爰依民法第227 條第1 項之規定，
    請求上訴人賠償被上訴人上開損害等語。
  (二)並聲明：
  上訴人應給付被上訴人1,173,352 元，及其中470,253 元，
    自起訴狀繕本送達上訴人翌日起，其中703,099 元自追加繕
    本送達上訴人翌日起，均至清償日起，按年息百分之5 計算
    之利息。
  訴訟費用由上訴人負擔。
  願供擔保，請准宣告假執行。
二、上訴人上訴意旨略以：
    除與原判決記載相同者，茲引用之外，補稱：
  (一)本件機械買賣契約書附註雖載明：「甲方（即上訴人）需派
    員（一組推進機組4 人），負責推進工作，並協助乙方（即
    被上訴人）培養推進人員。」惟上訴人原派遣前往系爭工地
    從事推進工作之專業工作人員，經被上訴人以要求之工資太
    高而予以拒絕，其後上訴人始介紹訴外人丙○○、何明政等
    人前往工作，則訴外人丙○○於推進期間所犯之錯誤，自無
    需由上訴人承擔，苟被上訴人當初同意由上訴人所派遣之人
    員前往處理推進之工作，當不致發生如訴外人何明政於原審
    中所證述之錯誤，現場負責推進工作之人員既受被上訴人所
    雇用，且由被上訴人指揮，是認定推進人員不當操作所造成
    之損害必須由上訴人負責，有商榷之餘地。又被上訴人於本
    次審理時更進而主張操作手之工資須由上訴人負擔等語，與
    上開約定不符，自不足採。
  (二)系爭推進機在工作井MB14至MB15始發生機頭電視監視系統故
    障之問題，在MB14往MB15施工階段之前，系爭推進機均未發
    生受潮之情形，足見上訴人所出售之系爭機器於交付當時，
    並無任何瑕疵，系爭機器「機頭電視監視系統」會發生故障
    ，乃因被上訴人於施工時，水泥管接合之過程未密合，而產
    生滲水之現象，導致上開監控系統受潮，此乃人為因素，並
    非機械本身具有瑕疵，衡情如機械本身具有瑕疵，則被上訴
    人一開始施工應即會產生「機頭電視監視系統」受潮而故障
    ，然被上訴人於前面幾號工作井並未發生「機頭電視監視系
    統」受潮之情形，又證人何明政到庭證稱：機頭有一個止水
    的東西，若因人為因素沒做好，就可能受潮等語明確，足證
    系爭推進機「機頭電視監視系統」故障乃操作手人為因素所
    造成，並非上訴人所出售之推進器有瑕疵所造成。從而被上
    訴人縱使受有如何之損害，亦不得將損害之責任轉嫁至上訴
    人。
  (三)虎尾科技大學之鑑定報告書雖表示：元壓推進台需具有支撐
    與推進功能，台鋼公司（按即上訴人）提供之活動式管支架
    圖面未能有效說明達到應有功能。惟觀兩造所訂立之機具定
    購合約書，買賣契約第1 條：機械名稱為「泥水加壓推進機
    電動式口徑250m/m乙台。附屬品如明細表。」於契約本文後
    列有台鋼機械股份有限公司報價單，項目及規格欄除載明「
    泥水加壓推進機250 適合2090工作井用」外，附屬品共計有
    16項，並無任何「滑行軌道」，換言之，系爭契約買賣之標
    的既未涵蓋「滑行軌道」，何來瑕疵可言。且被上訴人在工
    作井MB16-1至MB16 -2 推進時，利用上訴人所提供之活動式
    支架，亦能推進，且推進後均在誤差值範圍內，從而鑑定書
    指稱元壓推進台需具有支撐之功能顯與買賣契約書之約定有
    違。
  (四)上開鑑定報告書明確表示施工監控與操作需嚴謹，當光點在
    螢幕消失，需立即停工進行補救；施工中切勿調整經緯儀，
    方能確保施工品質。然於MB16-2至MB16-3推進過程中，操作
    手丙○○卻指揮蔡總安調經緯儀，致使往上翹高約2 米，此
    乃操作手丙○○之操作不當所造成，並非系爭機器有瑕疵而
    可歸責於上訴人。
  (五)縱認上訴人就被上訴人因丙○○等人於推進過程之疏失所受
    之損害，應負損害賠償責任，然上訴人所主張之第一次損害
    編號柴油之部分，被上訴人所提出93年11月10日之現金支
    出傳票40,540元為93年11月16日趕工協調會前所支出，則該
    40,540元之部分自應予以剔除，又被上訴人所提出另外一份
    現金支出傳票記載金額8,580 元，支出日期為93年11月22日
    ，摘要記載「柴油-600×14.3＝8,580 」原審未詳加審酌重
    新推進水泥管所需用之油料究竟若干，即准予7,293 元之請
    求，尚有未洽。又第二次損害部份：有關工作井立坑7 萬
    元；2590鋼圈-22m334,699 元；地質改良5 萬元；地
    質改良3 萬元部分，被上訴人僅提出估價單，無任何統一發
    票，不足證明被上訴人有上開之支出。又有關推進手工資
    12/2~12/15，金額78,200元；推進手工資12/16~12/31 ，
    金額140,200 元部分，依監工日報表之記載，因推進機頭攝
    影機損壞而受影響之日僅93年12月8 日、9 日、10日、12
    日、13日，共計5 天，系爭推進機於93年12月14日即至系爭
    工程工地入坑工作，上訴人應負責的亦僅此5 日，其餘部分
    均非上訴人應負責之範圍。原審未加審酌即判決上訴人應全
    數給付，顯有不當。
三、被上訴人則以：除引用原審之陳述及舉證外，並補稱：
  (一)滑行軌道為兩造系爭機械買賣之必要零件：
    依據國立虎尾科技大學精密機械研發中心95年7 月1 日鑑定
    報告（下稱95年7 月1 日鑑定報告），及96年7 月28日鑑定
    報告（下稱96年7 月28日鑑定報告），認為破土推進機頭、
    推進的油壓推進器、導引的紅外線遙測儀、監控的視覺監控
    系統是施工品質不可或缺的裝備。且系爭推進器機組的推進
    平台（滑行軌道：Ｈ型鋼），對於水管銜接定位，以及讓推
    進機頭與水泥管得以保持直線前進，不易產生偏向，乃係具
    有關鍵導引正位作用之重要零件。又該推進平台既屬報價單
    「元壓推進台」一項所必需具備之重要零件，而非獨立系統
    ，自不以報價單上單獨列出為必要，故上訴人辯稱兩造所訂
    立契約書之附屬品明細表並未含有滑行軌道，鑑定書指稱元
    壓推進台需有支撐之功能顯然與買賣契約書之約定有違，實
    非有據。
  (二)上訴人只交付活動式支架，仍具有瑕疵：
    依96年7 月28日鑑定報告所述，推進平台（滑行軌道：Ｈ型
    鋼）具有重要導引正位作用，且具確保油壓推進水泥管時，
    使水泥管均勻受力，讓水泥管保持直線前進之重要功效。至
    於活動管支架，依鑑定報告認為「活動式支架」的穩定性在
    支撐上不如Ｈ型鋼做導軌來的穩定均勻與施工方便，由於推
    進時水泥管受力不均勻，致使系爭推進機組機頭推進水泥管
    時偏位，無法保持直線前進，需隨時調整方向，亦即未能有
    效達到元壓推進台應有功能。從而，上訴人辯稱「被上訴人
    在MB16-1至MB16-2推進時係利用上訴人所提供之活動支架，
    亦能推進，且推進後均在誤差範圍內，從而鑑定書指稱元壓
    推進台需有支撐之功能顯與買賣契約書之約定有為。」云云
    ，顯與事實有違，更與鑑定意見有違。
  (三)操作手是由上訴人指揮監督：
    依系爭兩造機械買賣契約書有附註：甲方（即上訴人）需派
    員推進工作，並協助乙方（即被上訴人）培養推進人員，被
    上訴人否認有因上訴人所派遣之專業人員工資太高而加以拒
    絕之事，施工期間之推進人員係由上訴人所找來，推進工作
    既由上訴人選派人員執行，上訴人並應協助被上訴人培養自
    身之推進人員，而推進手丙○○在操作遇到問題時，亦是請
    教上訴人之經理乙○○，且上訴人台鋼公司93年12月22日以
    函回覆被上訴人存證信函（卷(一)第31頁），其說明(一)謂：口
    徑250m/m機械，業已依約定條件「由本公司負責完成二段施
    作，並負擔其工資費用，……。」由上可知，依兩造買賣契
    約，上訴人確應負責推進工作，而推進人員由上訴人選派，
    當係受上訴人之指揮、監督。故上訴人雖辯稱係介紹推進人
    員，並非派遣上訴人公司之專業人員，因此該等人員於推進
    期間所犯之錯誤，不應由上訴人承擔亦無理由。
  (四)操作手之工資應由上訴人負擔：
    上訴人於93年12月22日回覆被上訴人之存證信函，其說明(一)
    謂：口徑250m/m機械，業已依約定條件「由本公司負責完成
    二段施作，並負擔其工資費用，…。」上訴人實已自承推進
    人員之工資係由上訴人負擔。參照兩造另於93年7 月20日向
    上訴人購買之口徑700m/m機械之契約書附註：「甲方需派機
    組人員（一組四人）協助乙方推進工程及培養工程人員，其
    機組工資由乙方支付」，顯然兩份機械之買賣，對於工資之
    支付有所差異，換言之，兩造間就系爭契約之推進人員工資
    ，是口頭約定由上訴人負擔，否則上訴人實無理由會在上開
    存證信函中承認工資費用是由其負擔。且參照被上訴人於原
    審所提出之證物30、31兩張之現金支出傳票上記載「代墊台
    鋼機械股份有限公司薪資」等文字，更可證實操作手之工資
    是由上訴人負擔。被上訴人既已先行代墊支付工資給推進人
    員，自得請求上訴人返還第一次損害中之251,400 元以及第
    二次損害之218,400 元。
  (五)就被上訴人所受損害之舉證部分：
  有關第二次損害之工作坑立井新台幣7 萬元，2590鋼圈-22m
    334,699 元兩部分，被上訴人於原審提出之書狀已敘明「該
    企業社出具之發票金額為141,750 元，與被上訴人請求之金
    額70,000元不相同，係因被上訴人與該企業社素有業務往來
    ，該企業社皆係一次請款，故上揭發票金額141,750 元包含
    被上訴人請求之70,000元」，此於2590鋼圈-22m 334,699元
    部分及其他項目亦均如此陳述，而上訴人於表示「還要回去
    再核對」後即未曾爭執過，亦未於爾後之書狀中或庭期中表
    示異議或意見，形同不爭執，依據民事訴訟法第280 第1 項
    本文之規定應「視同自認」。而上訴人於二審時始提出監工
    日報表爭執推進手工資此乃新的攻擊或防禦方法，且於原審
    時得提出而未提出，依據民事訴訟法第447 條第1 項自不得
    提出，且無該條第1 項但書之情形，且被上訴人於原審已提
    出系爭損害發生月份之完整施工日報表，上訴人亦於言詞辯
    論時表示關於內容等核對後表示意見，之後即未提出任何爭
    執，顯見上訴人自認此事實，自不得再行爭執。
四、原審判決命上訴人應給付被上訴人812,972 元，其中19,873
    元，自93年12月8 日起，其中703,099 元，自94 年5月4 日
    起，均至清償日止，按年息5 ％計算之利息，及依被上訴人
    之聲請宣告假執行，並駁回被上訴人其餘之訴。上訴人就其
    敗訴部分不服，提起本件上訴（被上訴人於原審敗訴部分，
    未據被上訴人上訴，業已確定），並於本院為上訴聲明：
    原判決廢棄；廢棄部份，被上訴人於第一審之請求及假執
    行之聲請均駁回；第一、二審訴訟費用由被上訴人負擔。
    被上訴人則為答辯聲明：上訴駁回。
五、本院整理兩造不爭執及爭執事項如下：
  (一)兩造不爭執事項：
  1.兩造於93年7 月15日訂立機械買賣契約書，由被上訴人向上
    訴人購買泥水加壓推進機電動式口徑250m/m壹台，附屬品如
    買賣契約之明細表。
  2.兩造機械買賣契約書有附註：甲方（上訴人）需派員（一組
    推進機組4 人）負責推進工作，並協助乙方培養推進人員，
    而施工期間之推進人員（丙○○、何明政）由上訴人所找來
    的，但工資由被上訴人支付。
  3.系爭泥水加壓推進機於93年10月27日由MB16-1工作井往前推
    進至MB16-2工作井時，並無異常現象，於93年10月28日起由
    MB16-2工作井往前推進至MB16-3工作井時，按正常之誤差值
    ，兩端流水面高差應僅為2.5 公分，惟從MB16-2工作井推進
    至MB16-3工作井時，系爭機械機頭往上偏，到達MB16-3工作
    井時，高出水流平面2 公尺之異常現象，因此需另外挖一個
    洞，至於誤差的洞則要灌漿回填封死。
  4.MB16-2至MB16-3之推進工程施工期間出現上開障礙，由上訴
    人設置推進工作平台即安裝滑行軌道，才完成此段工程。
  5.系爭泥水加壓推進機電動式口徑250m/m由Mb14工作井往Mb15
    推進時，推進機頭紅外線攝影機系統故障，造成停工，因此
    需另外挖一個洞，取出推動機頭，由上訴人帶回檢修（修理
    攝影機零件），換好後再把此洞封填。
  (二)兩造爭執事項：
  1.上訴人賣予被上訴人系爭推進器是否有瑕疵？或是人為操作
    不當？（經緯儀坡度調整不當）若是機器本身之瑕疵，究係
    何部分之瑕疵造成？
  2.上訴人找來之推進人員操作機器有無疏失？若有疏失，所造
    成之損害，應由何造承擔？
  3.被上訴人所稱第一次損害（MB16-2工作井推進至MB16-3工作
    井高程誤差2 公尺）是什麼原因造成？是否可歸責於上訴人
    ？
  4.被上訴人所稱第二次損害（MB14往MB15推進時，攝影機頭故
    障）是什麼原因造成？是否可歸責於上訴人？
  5.滑行軌道，是否為兩造系爭機械買賣之必要零件？
  6.上訴人只交付活動式支架，是否即無瑕疵？
  7.操作手是由上訴人指揮監督或被上訴人指揮監督？
  8.操作手之工資雖由被上訴人先行支付，但操作手之工資究竟
    應由上訴人負擔或被上訴人負擔？
  9.被上訴人所主張第一次的損害有關柴油支出的部分其金額為
    何？第二次損害有關工作井立坑、鋼圈及操作手工資的部分
    金額為何？其所提證據是否足資證明其有此損害？
五、得心證之理由
  (一)按當事人主張有利於己之事實者，就其事實有舉證之責任。
    民事訴訟法第277 條定有明文。次按物之出賣人，對於買受
    人應擔保其物依第373 條之規定危險移轉於買受人時，無滅
    失或減少其價值之瑕疵，亦無滅失或減少其通常效用或契約
    預定效用之瑕疵，亦為民法第354 條第1 項前段所明定。是
    買受人受領買賣標的物後，主張物之瑕疵擔保權利，而出賣
    人否認有物之瑕疵時，應先由買受人就瑕疵存在之事實，負
    舉證之責，必須證明其為真實後，出賣人就其否認之事實，
    始負證明責任，故本件應先由被上訴人就系爭機器存在瑕疵
    之事實，負舉證責任。又所謂物之瑕疵，係指存在於物之缺
    點而言。須當事人有所約定，或依通常交易觀念，認為應具
    備之價值、效用或品質而不具備者，始得謂為物有瑕疵。
  (二)被上訴人主張系爭推進器，就欠缺Ｈ型鋼部分，經送虎尾科
    技大學精密機械技術研發中心鑑定結果，認上訴人所提供之
    活動式支架的穩定性在支撐上不如Ｈ型鋼作導軌來的穩定均
    勻與施工方便，由於推進時水泥管受力不均勻，致使系爭推
    進機組機頭推進水泥管時偏位，無法保持直線前進，需隨時
    調整方向，亦即未能有效達到元壓推進台應有功能，而推進
    平台（滑行軌道Ｈ型鋼），對於水管銜接定位，以及讓推進
    機頭與水泥管得以保持直線前進，不易產生偏向，乃係具有
    關鍵導引正位作用之重要零件，是以該推進平台（滑行軌道
    Ｈ型鋼）既屬報價單「元壓推進台」一項所必需具備之重要
    零件，而非獨立系統，自不以報價單上單獨列出為必要，故
    上訴人於系爭買賣之標的僅提供活動式支架，未包含滑行軌
    道，為有瑕疵等語，並有虎尾科技大學上開鑑定報告附卷可
    參，惟查：
  1.系爭推進器為上訴人設計最新機種，以前之機種均有滑行軌
    道之Ｈ型鋼，上訴人仿照日本的設計圖第一次把滑行軌道拆
    除，改變成活動式管支架之控制模式等情，為兩造所不爭執
    ，足堪認定，是系爭推進器既為上訴人所研發改良而來，且
    上訴人提供活動式管支架的目的就是取代Ｈ型鋼，則系爭買
    賣契約之標的即應以上訴人所提供之內容為據，契約中未記
    載提供Ｈ型鋼之事實既有買賣契約書及明細表在卷可稽，則
    Ｈ型鋼非兩造買賣契約之標的至灼，是被上訴人引用虎尾科
    技大學之上開鑑定報告而主張Ｈ型鋼為買賣契約標的之ㄧ部
    ，尚難採信。
  2.又系爭推進器於被上訴人工程之MB16-1至MB16-2推進時，係
    使用上訴人所提供之活動式管支架，且推進後誤差值在標準
    範圍內等情，為被上訴人所自承，而原審於94年11月29日審
    理中，法官：「證人何明政如何知應該如此處理？」證人何
    明政：「因為我現在也是操作手，有在操作這種機器，都有
    附滑行軌道，這是固定的，方便我們接管。即使沒有滑行軌
    道也都可以成功，我們在吉有做的這台口徑比較小，用電車
    吊管不會危險。…。」（見原審卷第197-198 頁），依上開
    情形及證人何明政所言，堪認系爭推進器不使用Ｈ型鋼，僅
    使用上訴人所提供之活動式管支架亦能完成推進工作，此亦
    顯示系爭推進器使用活動式管支架亦具有一般推進器之效用
    ，是應認上訴人雖未提供Ｈ型鋼，系爭推進器仍能具有一般
    之品質、效用或價值，依首揭說明，即難謂有物之瑕疵，故
    被上訴人主張系爭推進器之Ｈ型鋼，為系爭機械買賣之必要
    零件，上訴人僅交付活動式支架，而欠缺Ｈ型鋼其物有瑕疵
    云云即無足採。
  (三)至於被上訴人主張機頭電視監控系統受潮故障，為系爭推進
    器之瑕疵云云，經本院審酌，認定系爭推進器之機頭電視監
    控系統受潮故障，並非系爭推進器具有物之瑕疵，理由說明
    如下：
  1.查系爭推進器為中古機器，為被上訴人於訂立買賣契約時所
    明知，而依兩造買賣契約第5 條第1 款約定：「甲方（即上
    訴人）應保證機械堪用，如有瑕疵甲方應負責無條件修妥。
    」蓋中古機器因自然耗損之故，依通常交易觀念，效能與新
    品相較，必然減少，其機械或設備，亦難免較易有所損壞或
    磨損，須加以修理或重新購置，無法與新機器相比，是買受
    後正常使用一段時間後即需修理或替換零件，尚難遽認為有
    物之瑕疵，此乃買賣中古機器之風險，又該風險於該中古器
    交付時，買受人即應知情。換言之，本件系爭機器因自然耗
    損所可能產生之風險，於買受後即應由被上訴人承擔，兩造
    雖基於風險分擔，以上開買賣契約第5 條約定上訴人繼續負
    瑕疵擔保責任，惟此時上訴人之責任範圍，依該約定即限於
    無條件修復，是被上訴人之瑕疵損害賠償請求權逾此部分者
    ，即難認有據。
  2.經查，系爭推進器係於完成數段工程後，始於工作井MB14往
    MB15推進時發生故障之事實，既為被上訴人所自承，並有被
    上訴人工程之施工日報表、監工日報表在卷可查，則被上訴
    人於受領系爭推進器時，系爭推進器非不堪用之事實可以認
    定，因此，上訴人交付系爭推進器予被上訴人時，系爭推進
    器不具有瑕疵甚明。
  3.其後系爭推進器雖因機頭電視監控系統受潮損害，上訴人依
    兩造上開約定本得請求被上訴人履行修復責任，惟此時被上
    訴人之責任範圍，依上開約定，僅負無條件修復之責，而被
    上訴人已完成修復業據兩造陳明在卷，則依前開說明，被上
    訴人於請求上訴人修復該機頭電視監控系統外，復進而請求
    因該推進器損壞所生之損害賠償之部分，要屬無據，自不應
    予准許。
  (四)依前所述，被上訴人依瑕疵擔保請求權，請求上訴人負瑕疵
    損害賠償等情，均無理由。至被上訴人另主張所受第一次損
    害亦可歸責於操作手人為操作不當一節。經查，於工作井MB
    16-2至MB16-3推進過程中，操作手丙○○指揮蔡總安調經緯
    儀之事實，業經何明政及蔡總安到庭證述明確，有證人何明
    政於原審證稱：「我不是操作手，我是丙○○的副手，第一
    段鑽井失敗，機頭往上翹，都是丙○○在操作，第5 米的時
    候，他就叫蔡總安調經緯儀，看不到，所以一直調，還是看
    不到，所以失敗了，其實操作手看不到時就應該停下來，不
    能再一直推。我之前也當過同樣機器推進的副手，沒有失敗
    過。我認為會導致失敗應該是人為的，我們在失敗後有再加
    裝滑行軌。我們要推二段，第一段失敗，第二段兩造協商，
    由台鋼付我們錢。滑行軌是方便我們接管而已，工程始終是
    我們五個人在做。」另法官問：「第一、二次都是由丙○○
    操作？」證人何明政答：「是，第一次看不到他就應該先把
    機頭弄出來看是什麼原因，而不是盲目的繼續推。」法官問
    ：「證人何明政如何知應該如此處理？」證人何明政答：「
    因為我現在也是操作手，有在操作這種機器，都有附滑行軌
    道，這是固定的，方便我們接管。即使沒有滑行軌道也都可
    以成功，我們在吉有做的這台口徑比較小，用電車吊管不會
    危險。我們領錢都有簽收，是在何時因為太久了，不記得了
    。」上訴人訴訟代理人問：「請求訊問證人，證人方才所提
    到的經緯儀，於一般工程中是否可能調整或座墊高經緯儀的
    工作？」證人何明政答：「不行，那是固定的，因為有坡度
    ，不能以人為方式調整。」上訴人訴訟代理人問：「第一段
    是在推到何時發生問題？」政人何明政答：「推到十二米時
    就看不到了，有打電話給台鋼，台鋼有說是否和丙○○協商
    ，在前面挖一個洞出機頭，但是丙○○還是一直推。」上訴
    人訴訟代理人問：「經緯儀何作用？」證人何明政答：「經
    緯儀是讓我們操作手看的，如果偏了可以調回來。因為往上
    翹，偏移了，所以推時會看不到。經緯儀是讓我們可以直線
    推進的，如果看不到了，就應該停下來處理。經緯儀不可以
    人為的方式調整，因為坡度都已經調好了。」上訴人訴訟代
    理人問：「本件經緯儀共調了幾次或墊高幾次？」證人何明
    政答：「墊高了一次，是墊鐵片，至於調了幾次，要問蔡總
    安。」等語為佐，參照虎尾科技大學之鑑定意見：「施工監
    控與操作需嚴謹，當光點在螢幕消失，需立即停工進行補救
    ；施工中切勿調整經緯儀，方能確保施工品質」，是被上訴
    人主張所受第一次損害，係操作手丙○○之操作不當所致之
    情，為可採信。
  (五)又被上訴人進而主張所受損害既為系爭推進器之操作手人為
    疏失所致，基於兩造買賣契約之附註，推進人員應由上訴人
    僱用，上訴人對於操作手應負指揮監督之責，是操作手之疏
    失自應由上訴人連帶負賠償責任云云，並提出上訴人回覆之
    存證信函、現金支出傳票及兩造之契約附註等件影本為據。
    惟查：
  1.按解釋意思表示，應探求當事人之真意，不得拘泥於所用之
    辭句。又當事人互相表示意思一致者，無論其為明示或默示
    ，契約即為成立。當事人對於必要之點，意思一致，而對於
    非必要之點，未經表示意思者，推定其契約為成立，關於該
    非必要之點，當事人意思不一致時，法院應依其事件之性質
    定之。為民法第98條、第153 條所明文。是解釋當事人之契
    約，應通觀全文，於文義上及論理上詳為推求，並應斟酌立
    約當時之情形及其他一切證據資料，以判斷當事人立約當時
    之真意。
  2.經查，本件兩造買賣契約之價金為380 萬元，有契約影本在
    卷可查，上開金額為系爭推進器之市價，有上訴人到庭陳述
    並為被上訴人所不爭執，堪信為真實；被上訴人復自承所承
    攬之「內政部營建署中區工程處，彰化第二工務所之二林鎮
    ○○○○道系統照西路、文化街M 幹管工程」，自93年7 月
    15日起到94年4 月21日竣工止，共進行約9 個月，每日薪資
    以工頭為2,700 元，加上助手3 人每人為1,800 元計，每日
    推進手之總薪資即需8,100 元（計算式：2,700 ＋1,800 ×
    3 ＝8,100） ，則上開工程就操作手之工資部分共計約需
    2,187,000 元（計算式：8,100 ×9 ×30＝2,187,000） ，
    以兩造間之買賣契約價金僅380 萬元，已相當於系爭推進器
    之市價而言，上訴人如何可能同意於交付系爭推進器外，再
    負擔推進手約二百萬元之工資？是被上訴人主張推進手係由
    上訴人負責僱用，其薪資應由上訴人負擔顯然與常理不合。
  3.而參酌系爭推進器為上訴人所研發改良之新機種，本件兩造
    契約之附註：「甲方（即上訴人）需派員（一組推進機組4
    人），負責推進工作，並協助乙方（即被上訴人）培養推進
    人員。」，應認屬上訴人就系爭推進器買賣契約提供「技術
    指導」之附隨義務，以被上訴人所僱用之推進人員於操作上
    發生疑問時，提供所需的技術解說為內容，而上訴人有派員
    供被上訴人參考僱用，並於被上訴人所僱用之操作手遇到困
    難時提供技術指導等情，亦為被上訴人所自承，並有證人丙
    ○○到庭之陳述可證，是上訴人並未違反其附隨義務足堪認
    定。基此，被上訴人所受損害應認為係推進人員之疏失所造
    成，因推進人員為被上訴人所僱傭，是推進人員之操作疏失
    所生損害自應由被上訴人自行負擔。
  (六)綜上所述，被上訴人主張其所受第一次損害，係因上訴人所
    交付之系爭推進機組欠缺必要零件即Ｈ型鋼滑行軌道，其買
    賣之物有瑕疵，造成損害部分，應由上訴人負擔，依上說明
    ，為無理由；又被上訴人復主張所受第一次損害雖可歸責於
    系爭推進器之推進人員丙○○，惟推進人員丙○○依上說明
    ，應認係由被上訴人所僱用，上訴人依兩造附註之約定，僅
    負技術指導之責，對推進人員丙○○並無指揮監督之義務，
    自無庸對推進人員丙○○之疏失負責，故被上訴人此部份主
    張亦難認有據。又被上訴人主張因系爭推進器機頭電視監控
    系統受潮故障致其受有第二次損害，請求上訴人負瑕疵損害
    賠償責任一節，因兩造就系爭推進器之損壞已有無條件修復
    之特約，並經被上訴人履行完畢，是上訴人此部份之主張亦
    難認有據；本件上訴人起訴請求被上訴人依瑕疵擔保責任及
    僱用人責任賠償其所受損害等情，核屬無據，均不予准許。
    從而，原審判決上訴人應賠償被上訴人之損失，自有未洽，
    上訴意旨指摘原判決不當，求予廢棄改判，為有理由。自應
    由本院予以廢棄改判，如主文所示。
六、本判決之基礎已臻明確，兩造之其餘攻擊防禦方法及舉證，
    核與判決無影響，毋庸一一論列，並此敘明。
七、據上論結，本件上訴為有理由，依民事訴訟法第436 條之1
    第3 項，第450 條，第78條，判決如主文。
中    華    民    國    98    年    7    月    15    日
                  民事第一庭    審判長  紀文勝
                                法  官  邱瑞裕
                                法  官  黃瑞井
以上正本係照原本作成。
不得上訴。
中    華    民    國    98    年    7    月    15    日
                                書記官  林美鳳


司法院資訊處製作；財團法人民間司法改革基金會備份。
